【裁判字號】    98,上訴,509
【裁判日期】    980527
【裁判案由】    毒品危害防制條例
【裁判全文】
臺灣高等法院臺南分院刑事判決         98年度上訴字第509號
上  訴  人  臺灣臺南地方法院檢察署檢察官
被      告  甲○○
上列上訴人因被告違反毒品危害防制條例案件，不服臺灣臺南地
方法院97年度訴字第1481號中華民國98年3月27日第一審判決（
起訴案號：臺灣臺南地方法院檢察署97年度毒偵字第1893號），
提起上訴，本院判決如下：
    主  文
原判決撤銷，發回臺灣臺南地方法院。
    理  由
一、公訴意旨略以：甲○○曾於民國（下同）96年間，因施用毒
    品案件，經臺灣臺南地方法院裁定觀察、勒戒後，認無繼續
    施用毒品之傾向，於96年11月26日釋放出所，並由臺南地方
    法院檢察署檢察官以96年度毒偵緝字第254號為不起訴處分
    確定。詎其仍未戒除毒癮，復基於施用第一級毒品之犯意，
    於97年6月16日上午10時許，在臺南市中西區行政院衛生署
    臺南醫院外，以將第一級毒品海洛因攙入香煙內點燃吸食之
    方式，施用第一級毒品海洛因一次。嗣其於97年6月18日，
    經警通知到場採尿送驗後，結果呈嗎啡陽性反應，因認被告
    涉有毒品危害防制條例第10條第1項施用第一級毒品罪嫌。
二、原判決意旨略以：
(一)、按起訴之程序違背規定者，應諭知不受理之判決，並得不經
    言詞辯論為之。刑事訴訟法第303條第1 款、第307條分別定
    有明文。再按，犯毒品危害防制條例第10條之罪（施用第一
    、二級毒品）者，於犯罪未發覺前，自動向行政院衛生署指
    定之醫療機構請求治療，醫療機構免將請求治療者送法院或
    檢察機關。依前項規定治療中經查獲之被告或少年，應由檢
    察官為不起訴之處分或由少年法院（地方法院少年法庭）為
    不付審理之裁定。「但以一次為限」。毒品危害防制條例第
    21條第1、2項亦定有明文。雖有司法實務見解認為「『依前
    項規定治療中經查獲』，係指依該條第1項規定，犯同條例
    第10條之罪者，於犯罪未發覺前，自動向行政院衛生署指定
    之醫療機構請求治療，而於治療中始經查獲該項未發覺之犯
    罪而言。於治療中再犯施用毒品之罪而被查獲者，並不包括
    在內」、「此條文係鼓勵施用毒品者，在未被查獲前，主動
    向醫療機構請求治療，倘於治療中被查獲者，應由檢察官為
    不起訴之處分，乃對於施用毒品者於請求治療「前」之施用
    行為予以寬典，並非凡在治療中又繼續施用之行為，均有此
    條文之適用，否則自動治療將成為繼續施用毒品者之護身符
    ，恐失鼓勵主動治療之美意。」，然而：
  1.毒品危害防制條例第21條第2項條文僅規定「依前項規定治
    療中經查獲之被告．．．」，就其文義而言，並未侷限於「
    犯罪未發覺前之施用毒品行為」。事實上，既然被告「犯罪
    未發覺前之施用毒品行為」未被發覺而進入治療程序，在目
    前實務運作（以尿液鑑定為主要證據方法）上，在治療程序
    中查獲或證明被告「犯罪未發覺前之施用毒品行為」之可能
    性甚低，使得第21條第2項規定實益不大。
  2.毒品危害防制條例第21條第2項文義雖未嚴格侷限於「犯罪
    未發覺前之施用毒品行為」，但有無限縮之必要？目前政府
    推行由各醫療機構執行之毒品減害計劃主要係讓吸毒者服用
    第二級毒品美沙冬。在治療過程中，並無法使吸毒者完全戒
    除毒癮，只能減少海洛因之使用量，使吸毒者回歸正常生活
    、改善社會治安（減少犯罪）、減少傳染病（尤其是愛滋病
    ）之傳播。因此，若要求吸毒者於一開始治療就得戒除毒癮
    ，否則一經查獲就須起訴，顯然昧於現實。如果經由法律解
    釋將毒品危害防制條例第21條第2項之不起訴標的限縮於「
    犯罪未發覺前之施用毒品行為」，而非「治療期間施用毒品
    行為」，無異係將吸毒者之定位由「病患性犯人」往「犯人
    」方向移動，顯與毒品危害防制條例之立法及歷次修正精神
    背道而馳，且嚴重干擾破壞毒品減害治療制度。法官解釋、
    適用法律應考量如何體現法律的精神及促成法規範之有效、
    合理運作，如果法律解釋之結果，反而可能導致吸毒者無法
    回歸正常生活、社會治安（減少犯罪）惡化、傳染病（尤其
    是愛滋病）之傳播增加，法官有何理由不作另一種選擇、解
    釋，而對法律解釋所可能產生之負面效應視而不見？從而，
    本例情形並無經由法律解釋將毒品危害防制條例第21條第2
    項限縮在「犯罪未發覺前之施用毒品行為」之必要，反而應
    經由解釋擴大毒品危害防制條例第21條第2項之適用範圍。
  3.從矯治療程之完整性觀之，依毒品危害防制條例第23條第2
    項規定，須被告在觀察勒戒或戒治【執行完畢】釋放後5年
    內再犯，始應依法追訴。亦即須在被告勒戒或戒治程序執行
    完畢後5年內再犯始予以追訴，若被告勒戒或戒治尚未完成
    即再次施用毒品（如在勒戒或戒治處所內施用毒品或保外期
    間施用毒品），仍不得追訴。雖被告在醫療機構治療期間因
    人身自由致接觸毒品之機會較多，然參諸毒品危害防制條例
    之立法及歷次修正精神已將吸毒者之定位由「犯人」往「病
    患」方向移動，而為「病患性犯人」，則應使治療程序在毒
    品危害防制體系中發揮更積極之作用，減少刑事訴追對治療
    程序之干擾。倘被告仍在醫療機構治療期間（尚未經判定治
    療無效結束治療程序）並無非追訴不可之迫切需求。況依毒
    品危害防制條例第21條第2項但書規定，得不起訴處分者，
    「以1次為限」，被告在治療期間並沒有完全免除受追訴之
    權利，已足以將被告以治療做為規避追訴之風險控制在可容
    許範圍。
  4.依毒品危害防制條例第21條第2項但書規定，得不起訴處分
    者「以1次為限」。如果不起訴處分之標的侷限於「犯罪未
    發覺前之施用毒品行為」，而不包括「治療期間施用毒品行
    為」，則何須再規定「以1次為限」？若將之解釋為「犯罪
    未發覺前之施用毒品行為」有數次，但其中僅有1次可邀不
    起訴之寬典，其餘各次「犯罪未發覺前之施用毒品行為」仍
    應起訴，顯與立法目的有違，毒品危害防制條例第21條第2
    項即失其意義。
  5.論者或謂既然有意前往治療機構治療，即不應再施用毒品，
    如果再施用毒品顯見其無治療之決心，而應予追訴。然而，
    目前之治療僅係讓吸毒者服用第二級毒品美沙冬。在治療過
    程中，並無法使吸毒者完全戒除毒癮，只能減少海洛因之使
    用量，已如前述。吸毒者是經由一段期間之減害治療後，降
    低對海洛因之依賴，以達減害治療預期之目標─使吸毒者回
    歸正常生活，萎縮毒品市場、改善社會治安（減少犯罪）、
    減少傳染病（尤其是愛滋病）之傳播。要求吸毒者一進入治
    療程序，即應戒除毒癮，顯屬過苛、不切實際，且亦使治療
    程序增加不必要之限制。
  6.從而，認為毒品危害防制條例第21條第2項所定「依前項規
    定治療中經查獲之被告或少年，應由檢察官為不起訴之處分
    或由少年法院（地方法院少年法庭）為不付審理之裁定。但
    以一次為限。」係指被告或少年於治療中施用毒品經查獲時
    ，應由檢察官為不起訴之處分或由少年法院（地方法院少年
    法庭）為不付審理之裁定，「但以一次為限」。
(二)、本件被告甲○○雖因施用第一級毒品海洛因於97年6月18日
    經警採尿送驗查獲。然被告已於96年5月16日自動向行政院
    衛生署臺南醫院請求治療，迄97年6月26日退出替代療法，
    有卷附行政院衛生署臺南醫院98年2月25日南醫歷字第09800
    01310號函及偵查卷附替代療法診資料可稽。亦即，被告係
    依毒品危害防制條例第21條規定「治療中為警查獲」，揆諸
    前揭說明，應為不起訴之處分（法務部法檢字第0970800891
    號函附座談會決議參照），公訴人提起公訴，為起訴之程序
    違背規定，爰不經言詞辯論，逕為諭知不受理之判決。
(三)、另被告雖曾於97年5月2日12時許，在臺南市安平區安平古堡
    之公廁內，施用第一級毒品海洛因，並於同年月5日為警查
    獲，經臺灣臺南地方法院檢察署檢察官為不起訴處分（97年
    度毒偵字第1742號）。惟該案被告之施用毒品及為警查獲日
    期，均在被告向行政院衛生署臺南醫院請求治療日期（96年
    5月16日）之前，並非依毒品危害防制條例第21條規定治療
    中經查獲。故尚不得因此逕認被告已曾因合於毒品危害防制
    條例第21條規定為不起訴處分，併此敘明。
三、檢察官上訴意旨略以：
(一)、按犯毒品危害防制條第10條之罪（施用第一、二級毒品）者
    ，於犯罪未發覺前，自動向行政院衛生署指定之醫療機構請
    求治療，醫療機構免將請其治療者送法院或檢察機關。依前
    項規定治療中經查獲之被告或少年，應由檢察官為不起訴之
    處分或由少年法院（地方法院少年法庭）為不付審理之裁定
    。但以一次為限。毒品危害防制條例第21條第1、2項定有明
    文。考其立法理由，係「為鼓勵施用毒品者，於犯罪未發覺
    前，自動向行政院衛生署指定之醫療機構請求治療，且不干
    擾該等醫療機構正進行之醫療行為，去設第1項及第2項前段
    之規定，為避免施用毒品者曲解上開美意，一邊繼續吸毒，
    一邊求治，藉以脫免法律約束之流弊，爰設第2項但書規定
    。此種法律豁免，僅以1次為限，若再經查獲，即依前條規
    定辦理」。可見施用毒品之人，如其犯行合於毒品危害防制
    條例第21條之規定，曾經檢察官據此為1次不起訴之處分者
    ，其後再犯施用毒品之罪，縱係於替代療法期間所為，亦不
    得再行主張不起訴處分之寬典。
(二)、查本件被告前於96年5月16日，自動向行政院衛生署臺南醫
    院參加服用美沙冬請求治療，迄97年6月26日退出替代療法
    ，有卷附行政院衛生署臺南醫院98年2月25日南醫歷字第098
    0001310號函及偵查卷附替代療法診資料可稽。嗣被告於治
    療期間之97年5月2日12時許，復在臺南市安平區古堡之公廁
    內，施用第一級毒品海洛因，並於同年月5日為警查獲，經
    本署檢察官依毒品危害防制條例第21條規定，以97年度毒偵
    字第1742號為不起訴處分，有該不起訴處分及被告刑案資料
    查註紀錄表存卷可佐，是被告前已經檢察官為1次不起訴處
    分之豁免，今其再於97年6月16日又犯本件施用毒品犯行，
    揆諸上開毒品危害防制條例第2條第2項但書規定及立法意旨
    ，自當依法訴追。原審判決認被告前揭「施用毒品及為警查
    獲之日期均在被告向行政院衛生署臺南醫院請求治療日期之
    前」，並非依毒品危害防制條第21條規定治療中經查獲乙節
    ，應有誤會。爰依刑事訴訟法第344條第1項、第361條提起
    上訴，謀求救濟，請撤銷原判決，另為適當合法之判決等語
    。
四、按犯第十條之罪者，於犯罪未發覺前，自動向行政院衛生署
    指定之醫療機構請求治療，醫療機構免將請求治療者送法院
    或檢察機關。依前項規定治療中經查獲之被告或少年，應由
    檢察官為不起訴之處分或由少年法院（地方法院少年法庭）
    為不付審理之裁定。但以一次為限。毒品危害防制條例第21
    條定有明文。
五、經查：
(一)、被告係於【96年5月16日】自動向行政院衛生署臺南醫院請
    求治療，迄【97年6月26日】退出替代療法，有原審卷附行
    政院衛生署臺南醫院98年2月25日南醫歷字第0980001310號
    函（見原審卷第90頁）及偵查卷附替代療法診資料（見偵查
    卷第4至6頁）可憑。惟其間被告已經於【97年5月2日】12時
    許，在臺南市安平區安平古堡之公廁內，施用第一級毒品海
    洛因，並於於同年月5日為警查獲，經臺灣臺南地方法院檢
    察署檢察官於【97年7月18日】為不起訴處分在案，有該署
    之97年度毒偵字第1742號不起訴處分書附卷可稽（見原審卷
    第91至92頁）。上開案件係被告於【96年5月16日】自動向
    行政院衛生署臺南醫院請求治療後，於治療中經查獲，並經
    不起訴處分而豁免者，依毒品危害防制條例第21條第2項但
    書規定，此項不起訴處分豁免，自以此一次為限。嗣被告又
    於97年6月16日再犯本案施用第一級毒品罪，經檢察官於97
    年8月28日提起本件公訴，即為被告於治療中之第二次查獲
    ，依前開說明，自無該條第2項本文不起訴處分之適用。
(二)、原判決係認前開臺灣臺南地方法院檢察署檢察官所為之97年
    度毒偵字第1742號不起訴處分中，被告於「97年5月2日」12
    時許，在臺南市安平區安平古堡之公廁內，施用第一級毒品
    海洛因，並於同年月5日為警查獲之犯行，係均在被告向行
    政院衛生署臺南醫院請求治療之日期（96年5月16日）【之
    前】，非為治療中為警查獲，故不認被告已曾因合於該條例
    第21條第2項規定為不起訴處分；而被告本件於97年6月18日
    經警採尿送驗查獲之犯行，係於行政院衛生署臺南醫院進行
    治療中，依同條例第21條第2項之規定應由檢察官為不起訴
    處分，檢察官提起公訴，為起訴程序違背規定，故不經言詞
    辯論，逕為諭知不受理之判決。然查，被告就「臺灣臺南地
    方法院檢察署檢察官所為之97年度毒偵字第1742號不起訴處
    分」所查獲之犯行，乃於97年5月2日所為，並在97年5 月5
    日為警查獲，確係在行政院衛生署臺南醫院治療期間（96年
    5月16日起至97年6月26日）內，原判決認該犯行查獲日期在
    請求治療日期（96年5月16日）之前，原判決所為上開審認
    ，即有誤會。檢察官據此提起上訴，指摘原判決不當，為有
    理由，自應由本院將原判決撤銷改判。又本件係原審諭知不
    受理之判決不當而撤銷之，為保障被告審級利益，依刑事訴
    訟法第372條，爰不經言詞辯論，發回臺灣臺南地方法院審
    理。
六、據上論斷，應依刑事訴訟法第372條、第369條第1項但書，
    判決如主文。
中    華    民    國    98    年    5     月    27    日
                  刑事第三庭    審判長法  官  陳義仲
                                      法  官  蘇清水
                                      法  官  宋明中
以上正本證明與原本無異。
如不服本判決應於收受送達後10日內向本院提出上訴書狀，其未
敘述上訴理由者，並得於提起上訴後10日內向本院補提理由書（
均須按他造當事人之人數附繕本）「切勿逕送上級法院」。
                                      書記官  黃子起
中    華    民    國    98    年    5     月    27    日


司法院資訊處製作；財團法人民間司法改革基金會備份。
